臺灣高等法院刑事判決　　　　　　　100年度交上易字第262號
上　訴　人
即　被　告　高凱
選任辯護人　劉昌崙律師
　　　　　　林聖彬律師
上列上訴人因過失致死案件，不服臺灣板橋地方法院99年度交易
字第890號，中華民國100年6月20日第一審判決（起訴案號：臺
灣板橋地方法院檢察署99年度偵字第16035號），提起上訴，本
院判決如下：
    主  文
上訴駁回。
    事  實
一、高凱於民國99年4月12日中午，騎乘車牌號碼A3F-855號普
    通重型機車，沿臺北縣中和市（現改制為新北市中和區，以
    下仍援用舊制）忠孝街往信義街方向直行，於同日中午12時
    35分許，行至忠孝街120號前時，本應注意車前狀況，並隨
    時採取必要之安全措施，而依當時天候晴、日間自然光線、
    路面無缺陷，並無不能注意之情事，竟疏未注意，適有行人
    戴大明沿同路段、往同方向在其右前方步行，因閃避停放於
    路旁車號不詳裝有資源回收物之機車，而往左行走於車道上
    ，高凱因而煞避不及撞擊戴大明，致戴大明摔倒在地，並
    受有外傷性蛛網下出血之傷害，嗣經送往行政院衛生署雙和
    醫院（下稱雙和醫院）急救，復於翌（13）日凌晨轉往行政
    院國軍退除役官兵輔導委員會臺北榮民總醫院（下稱臺北榮
    民總醫院）救治，仍於99年5月6日凌晨1時45分許，因顱內
    出血致中樞神經衰竭併肺炎及敗血性休克而死亡。高凱於
    肇事後留在現場，並於警員據報前往現場處理尚不知犯罪者
    為何人前，當場承認為肇事人，自首並接受裁判。
二、案經戴大明之女戴佳俐訴由臺北縣（現改制為新北市）政府
    警察局中和第一分局報請臺灣板橋地方法院檢察署檢察官偵
    查起訴。
    理  由
壹、證據能力部分：
一、按檢察官職司追訴犯罪，就審判程序之訴訟構造而言，檢察
    官係屬與被告相對立之當事人一方，偵查中對被告以外之人
    所為之偵查筆錄，或被告以外之人向檢察官所提之書面陳述
    ，性質上均屬傳聞證據。理論上，如未予被告反對詰問、適
    當辯解之機會，一律准其為證據，似有違當事人進行主義之
    精神，對被告之防禦權亦有所妨礙；然而現階段刑事訴訟法
    規定檢察官代表國家偵查犯罪、實施公訴，必須對於被告之
    犯罪事實負舉證之責，依法其有訊問被告、證人及鑑定人之
    權，證人、鑑定人且須具結，而實務運作時，偵查中檢察官
    向被告以外之人所取得之陳述，原則上均能遵守法律規定不
    致違法取供，其可信性極高，為兼顧理論與實務，乃於修正
    刑事訴訟法時增列第159條之1第2項，明定被告以外之人於
    偵查中向檢察官所為陳述，除顯有不可信之情況者外，得為
    證據（最高法院94年度台上字第7416號判決意旨參照）。查
    證人陳英欽已於原審到庭作證行交互詰問，足資保障上訴人
    即被告高凱之反對詰問權，而其於偵查中經具結向檢察官
    所為之陳述，亦非檢察官非法取供而得，且當時所為陳述尚
    無顯不可信之情況，依刑事訴訟法第159條之1第2項規定，
    自得為本案之證據。是辯護人於本院準備程序中否認其證據
    能力，並無可採。
二、卷附新北市政府車輛行車事故鑑定委員會100年2月25日新北
    車鑑字第991818號鑑定意見書（見原審卷第37至40頁）係法
    院囑託相關機關鑑定之書面報告，因屬機關鑑定乃無個人具
    結問題，依刑事訴訟法第208條第1項規定無須準用鑑定人具
    結之規定，且屬同法第159條第1項之法律另有規定之傳聞例
    外，亦得作為證據。
三、又按被告以外之人於審判外之陳述，雖不符合刑事訴訟法第
    159條之1至第159條之4之規定，但經當事人於審判程序同意
    作為證據，法院審酌該言詞陳述或書面陳述作成時之情況，
    認為適當者，亦得為證據，刑事訴訟法第159條之5第1項定
    有明文。檢察官、被告及辯護人對於本判決下列所引用之其
    他各項被告以外之人於審判外之陳述（含書面陳述），於本
    院準備程序時均表示同意作為證據（見本院卷第34正面及反
    面），本院審酌上開證據資料製作時之情況，尚無違法不當
    及證明力明顯過低之瑕疵情形，依前述規定，認例外均具有
    證據能力，且經本院於審判期日依法進行證據之調查、辯論
    ，當事人於訴訟上程序權利，已受保障，合先敘明。
貳、認定被告犯罪事實所憑證據及理由：
一、訊據被告固坦承有於上揭時、地騎乘機車肇事，致被害人戴
    大明倒地受傷，經送醫延治多日後仍不治死亡之事實，惟矢
    口否認有何過失致死行為，辯稱：被害人當時不是與伊同方
    向在其前方步行，而是突然從路旁併排的汽車及裝有資源回
    收物的機車處衝出來，伊來不及反應，伊是看到被害人的側
    面，伊認為被害人是要過馬路，且當時該部裝有資源回收物
    的機車有擋住伊的視線，至於被害人死亡結果，則是其家屬
    事後轉院及不願接受醫師建議開刀所致，與本件車禍並無關
    聯云云。辯護人則辯以：本件被害人突然自被告機車前方從
    左側竄出，反應距離與時間過短，被告來不及注意，無迴避
    可能性，應無過失可言，且被告當時係按規定行駛於道路上
    ，被害人步行遇障礙物時，應往右走，而非往左竄至馬路車
    道上，被告對於被害人「違規行走於車道上」及「突然往馬
    路車道走」之行為，應有信賴原則之適用，不必負過失責任
    云云。
二、經查：
  (一)被告於上揭時、地騎乘機車與被害人發生碰撞，致被害人倒
    地受傷之事實，業據被告供承明確，復經證人陳英欽於偵查
    及原審證述綦詳，並有道路交通事故現場圖、道路交通事故
    調查報告表(一)、(二)、道路交通事故現場及車損照片12張（見
    偵查卷第15至17、28至33頁）附卷足稽。而被害人經送雙和
    醫院急救，嗣再轉往臺北榮民總醫院救治多日，仍因顱內出
    血致中樞神經衰竭併肺炎及敗血性休克，而於99年5月6日凌
    晨1時45分許不治死亡，亦有雙和醫院乙診字第E00000000號
    診斷證明書、臺北榮民總醫院住字第61232、61464號診斷證
    明書（見偵查卷第9至11頁）、臺灣板橋地方法院檢察署99
    年5月7日相驗筆錄、相驗屍體證明書、檢驗報告書、相驗照
    片（見相驗卷第32至42頁反面、51至59頁）在卷可查，且為
    被告所不爭執，此部分事實自堪認定。
  (二)被告雖辯稱：被害人死亡結果，係其家屬事後轉院及不願接
    受醫師建議開刀所致，與本件車禍並無關聯云云。辯護人則
    辯稱：肇事後被害人經送雙和醫院，於14時15分許神經外科
    醫師楊順泰前來會診後，表示不需住加護病房，只需住普通
    病房即可，是依被害人到院時之狀態，當無致死之可能，係
    被害人之後不聽醫師囑咐，堅持下床如廁導致又流鼻血及多
    次躁動吵著要離院，暨其家屬堅持轉院，拒絕乘坐醫院救護
    車而自行搭計程車前往臺北榮民總醫院，之後又拒絕讓被害
    人接受手術治療，因而導致被害人死亡，蓋被害人如接受手
    術當不致於發生死亡之結果，且依被害人女兒戴佳俐所述，
    被害人長期有肺炎之病史，而本件被害人死因又為「肺炎併
    發症」，則被害人死亡之結果與被告之行為間，難認有因果
    關係云云。惟查：
  1.被害人於車禍現場一直流鼻血等情，業據被告於警詢時敘明
    在卷（見偵查卷第4頁）。嗣被害人經送往雙和醫院急診時
    ，仍有流鼻血、頭暈等腦震盪之症狀，經作腦部電腦斷層掃
    描後並認有外傷性蛛網膜下出血之情形，後因被害人具榮民
    身分，且經常至臺北榮民總醫院就診，其家屬遂於翌（13）
    日凌晨2時10分許，將其轉往臺北榮民總醫院住院診治，經
    診斷後，該院亦認被害人有左側大面積頂葉額葉顳葉腦出血
    併右側額葉腦出血之情形，此有雙和醫院乙診字第E0000000
    0號診斷證明書、被害人於雙和醫院之病歷資料、臺北榮民
    總醫院住字第61232號診斷證明書在卷可參（見偵查卷第9、
    48至65、10頁），則被害人於車禍後因頭部外傷而有腦出血
    之事實，應堪認定。
  2.又被害人係於99年5月6日凌晨1時45分許，因顱內出血致中
    樞神經衰竭併肺炎及敗血性休克死亡，有臺北榮民總醫院住
    字第61464號診斷證明書（見偵卷第11頁）、臺灣板橋地方
    法院檢察署相驗屍體證明書、檢驗報告書等（見相驗卷第36
    至42頁反面）在卷可考。且依據臺北榮民總醫院99年8月27
    日北總神字第0990019765號函復：「病患戴大明先生，顱內
    出血，中樞神經衰竭，確由車禍造成。病患由雙和醫院轉至
    本院時，因血腫擴大導致重度昏迷。經與家屬解釋後，家屬
    決定拒絕手術。後因腦幹功能不佳，長期呼吸器使用，導致
    肺炎（函文誤載為「肺癌」）及敗血性休克死亡，故死因仍
    間接與頭部外傷有關」等語（見偵查卷第79頁），足認本案
    被害人之死亡結果與上揭車禍，應有相當因果關係無疑。是
    辯護人徒憑己見謂：被害人長期有肺炎之病史，而本件被害
    人死因又為「肺炎併發症」，則被害人死亡之結果與被告之
    行為間，難認有因果關係云云，自不足採。另被害人曾否入
    住加護病房乙節，乃涉及醫院病床調度與病患及家屬之能力
    負擔與要求，而與被害人之傷勢暨死亡之原因並無必然關聯
    ，則辯護意旨以被害人送至雙和醫院，於14時15分許經神經
    外科醫師會診後，表示被害人不需住加護病房，只需住普通
    病房即可，即臆測認依被害人到院時之狀態當無致死之可能
    ，嗣後死亡係其他原因所造成云云，自亦不足採信。至被告
    其餘抗辯稱：被害人不聽醫師囑咐，堅持下床如廁、多次躁
    動吵著要離院、暨其家屬堅持轉院，拒絕乘坐醫院救護車而
    自行搭計程車前往臺北榮民總醫院云云，均尚乏證據證明上
    開行為確有導致被害人頭部傷勢加重，並因而單獨迅速造成
    被害人死亡結果，自非屬足使因果關係中斷之獨立因素。
  3.另關於被告抗辯因被害人家屬拒絕醫師之手術建議，導致被
    害人死亡云云。然查，證人即被害人女兒戴佳俐已於原審結
    證稱：「（當時醫生是如何告訴你建議要開刀，你是基於何
    原因拒絕開刀？）我一開始說好，開刀，後來醫生跟我解釋
    腦部電腦斷層，他講了很多術語，然後因為我看到我父親插
    管，我那時候頭腦空白，沒有辦法吸收醫生告訴我的東西，
    我只知道醫生告訴我說非常不樂觀，然後我就問醫生，如果
    動手術的話，情況會不會比現在好，然後醫生很肯定跟我說
    不會，所以我當時還沒有辦法下決心，我就跟醫生說我要去
    打1個電話，我就打給我好友跟他商量，我朋友跟她先生交
    換意見後，跟我說要我放過我爸爸，所以我就回到急診跟醫
    生表示決定不開刀，希望如果萬一時，不要電擊，也不要體
    外心臟按壓」等語（見原審卷第96頁），是臺北榮民總醫院
    醫生雖曾建議戴佳俐得對被害人進行手術治療，然並無法保
    證該手術治療將使被害人情狀有所改善，況手術本有其難以
    預料之風險存在，期間可能導致無法控制之出血、感染，術
    後亦可能引發其他併發症，進而導致死亡之結果，自無從逕
    以推論倘被害人接受手術治療即可完全避免死亡結果之發生
    ，則戴佳俐雖因評估醫生建議、治癒可能性及被害人身體狀
    況後，拒絕對被害人進行手術治療，而選擇繼續以藥物或其
    他方式治療被害人，惟尚難因此即遽指其拒絕手術之不作為
    即係造成被害人死亡之原因，並因而導致上揭車禍與死亡結
    果之因果關係中斷。被告及辯護人一再執此為辯，豈非將被
    告過失行為所造成之高風險轉嫁予告訴人或治療醫師，顯然
    有違事理之平，故渠所辯因果關係中斷乙節，誠無足取。。
  (三)被告一再否認其有過失，而辯稱：被害人當時不是與伊同方
    向在前方步行，而是突然從路旁併排的汽車及裝有資源回收
    物的機車處衝出來，伊來不及反應，伊是看到被害人的側面
    ，伊認為被害人是要過馬路，且當時該部裝有資源回收物的
    機車有擋住伊的視線云云。惟查：
  1.參酌證人即案發當時在場目擊之陳英欽於偵查中證稱：案發
    現場120號及122號門前中間有停1部汽車，是停在白線內（
    指地上劃設之道路邊線，參閱偵查卷第28頁所附現場照片）
    ，汽車左前方車頭旁有併排停1輛機車，機車有載1大包資源
    回收之寶特瓶，機車是壓在白線上，老人（指被害人）因機
    車擋在前方無法前進，所以往馬路車道走，就正好被被告撞
    到等語（見偵查卷第39頁）；及其於原審仍證稱：案發時伊
    在騎樓，是面向馬路，被害人是往紅綠燈的方向走，他原本
    是走在白線裡面，可是前面有1部車子，在車子左前方有1台
    機車載著1大包的保特瓶，到了那個地方，被害人要往前走
    ，但是被擋住，所以就向左靠，就往馬路靠，在被害人往馬
    路走時被告的機車剛好到達，然後就撞在一起；以那條路來
    看（指撞擊之前），以被告騎車的方向，應該可以看到有人
    在行走，但是被告應該不知道那個人要往外走，照一般的道
    理，應該可以看到，至於被告是否看到，伊不曉得等語明確
    （見原審卷第91頁反面至93頁）至明。是被告所辯：被害人
    係從路旁併排的汽車及裝有資源回收物的機車處衝出來，欲
    橫越馬路，其視線當時遭該部裝有資源回收物的機車擋住乙
    情，顯與證人所言全然不符，已難以遽信。又衡以被告於原
    審曾自承：「他到底是要過馬路，還是要繞過那台車子，我
    不清楚」等語（見原審卷第94頁），足認其上開所辯：伊認
    為被害人是要過馬路云云，顯屬事後臆測之詞，且依被告所
    述，可知被告亦不否認被害人當時之位置，係步行在該部裝
    有資源回收物之機車後方，因倘若被害人已步行在該機車之
    前方，則無繞過機車之可言，此節核與證人陳英欽上開所述
    ，相互一致。而被告警詢時亦供稱：「行經事故地點，我當
    時有先看到1位老伯伯從我右前方路邊走了出來至路中央」
    等情（見偵查卷第3頁），則該部裝有資源回收物之機車既
    在被害人前方，而被害人又在被告之右前方，依渠等當時位
    置排列而言，被告之視線理應不會遭該機車擋住，益見被告
    上開所辯，係圖卸刑責之詞，不足採信。
  2.按汽車駕駛人對於防止危險發生之相關交通法令規定，業已
    遵守，並盡相當之注意義務，以防止危險發生，始可信賴他
    人亦能遵守交通規則並盡同等注意義務，若因此而發生交通
    事故，方得以信賴原則為免除過失責任（最高法院84年度台
    上字第5360號判例意旨參照）。又汽車駕駛人應注意車前狀
    況，並隨時採取必要之安全措施，道路交通安全規則第94條
    第3項定有明文。本件依陳英欽前揭所證，被告騎乘機車與
    被害人步行之方向相同（均係往信義街方向直行），被害人
    行走在前，被告騎乘機車在後，又以案發時天候晴、日間自
    然光線，且忠孝街為一筆直之道路，並無轉彎、起伏等有礙
    視線之情形，雖據被告、陳英欽所稱於忠孝街120號前停有
    1輛裝載資源回收物之機車，然以被害人係於繞過該機車時
    遭被告撞擊等情研判，被害人於繞過該機車前，被告應得以
    看見被害人行走於路上，是被告辯稱並未看到被害人走在路
    邊云云，顯與事理有違。再被告及辯護人雖辯稱：被害人突
    然往路中間行走，被告應無預見可能性云云，然被告既得以
    目睹被害人行走在前，並知悉路旁停有1載有資源回收物之
    機車，則於超越被害人時，顯然得以預見被害人有可能為繼
    續前進繞行該機車而向左侵入車道，其即應減速慢行並隨時
    注意車前狀況，詎被告竟未注意及此，致與被害人發生擦撞
    ，顯具過失甚明。至本件車禍之發生，主因雖係被害人遇障
    礙物未靠右行走，卻往左違規行走於車道所導致，然被告未
    注意車前狀況，並採取必要之安全措施，難認其並無疏失，
    新北市政府車輛行車事故鑑定委員會亦採取相同之意見，有
    該委員會100年2月25日新北車鑑字第991818號鑑定意見書（
    見原審卷第37至40頁）在卷可參。則被告既有上述過失，縱
    使被害人亦有過失，仍無法解免被告之刑責，是被告及辯護
    人所辯被告並無過失及主張信賴原則云云，俱不足採。
三、綜上所述，被告所涉過失致死犯行，事證明確，自應依法論
    科。至辯護人尚聲請：關於被告當時是否有足夠之反應時間
    與反應距離部分，聲請送請中央警察大學或交通大學為鑑定
    乙節，因本件事證已明，核無必要，併此駁回。
、論罪科刑及駁回上訴理由：
一、核被告所為，係犯刑法第276條第1項之過失致死罪。又被告
    於肇事後，警員前往現場處理時，在其上開犯行未為任何有
    偵查犯罪職權之公務員知悉前，不逃避接受裁判而當場向警
    員自首，承認其為肇事人，此有臺北縣政府警察局中和第一
    分局道路交通事故肇事人自首情形紀錄表（見偵查卷第21頁
    ）附卷可稽，爰依刑法第62條前段規定，減輕其刑。
二、原審認被告罪證明確，審酌被告因其過失犯行造成被害人死
    亡之結果，所生危害固屬重大，惟本件被害人未靠右行走為
    肇事主因，被告之過失僅為肇事次因，兼衡被告並無前科，
    素行良好，此有本院被告前案紀錄表可按，及犯後否認犯行
    之態度、迄未與被害人家屬達成和解等一切情狀，適用刑法
    第276條第1項、第62條前段、第41條第1項前段，刑法施行
    法第1條之1，量處有期徒刑5月，並諭知如易科罰金之折算
    標準。經核認事用法尚無違誤，量刑亦屬妥適。被告猶執前
    詞否認犯行，上訴指摘原判決不當，為無理由，應予駁回。
據上論斷，應依刑事訴訟法第368條，判決如主文。
本案經檢察官洪威華到庭執行職務。
中    華    民    國  100    年    11    月    15    日
                     刑事第五庭  審判長法  官  王敏慧
                                       法  官  白光華
                                       法  官  崔玲琦
以上正本證明與原本無異。
不得上訴。
                                       書記官  馬佳瑩
中    華    民    國   100    年    11    月    16    日
附錄本案論罪科刑法條全文：
刑法第276條（過失致死罪）
因過失致人於死者，處二年以下有期徒刑、拘役或二千元以下罰
金。
從事業務之人，因業務上之過失犯前項之罪者，處五年以下有期
徒刑或拘役，得併科三千元以下罰金。